【裁判字號】    92,判,1077
【裁判日期】    920815
【裁判案由】    贈與稅
【裁判全文】
最  高  行  政  法  院  判  決                  九十二年度判字第一○七七號
    再 審原 告  乙○○
    再 審被 告  財政部臺北市國稅局
    代  表  人  甲○○
右當事人間因贈與稅事件，再審原告對於中華民國九十年十二月二十日本院九十年度
判字第二四六三號判決，提起再審之訴。本院判決如左：
    主  文
再審之訴駁回。
再審訴訟費用由再審原告負擔。
    理  由
按再審案件於再審判決後，當事人不得仍以同一事實理由，對原判決提起再審之訴，
本院四十四年裁字第二十七號著有判例。本件再審被告以再審原告及簡慶齡、吳愛齡
於民國七十八年十二月八日將渠等所有環亞飯店股票二二、九五○、○○○股（其中
屬再審原告部分四、五四○、○○○股），以每股面額十元讓與中美公司。中美公司
旋於同月二十九日以每股面額十元讓與鄭和和、鄭義義、鄭信信、鄭國勇、鄭國仁、
鄭仁仁、鄭忠忠。中美公司雖提示購買暨出售股票之付、收款流程證明及相關帳證資
料，惟再審原告及簡慶齡、吳愛齡所取得股款有回流至中美公司及鄭信信情形，且鄭
和和等人購買股票之資金來源不明，中美公司付、收股款之支票帳戶於七十九年度上
半年提領現金達四億餘元，亦有違反交易常規，認再審原告及簡慶齡、吳愛齡、以迂
迴方式贈與鄭和和等人財產。乃按環亞飯店七十八年十二月二十九日每股資產淨值一
八．○九元，核定再審原告贈與總額八二、一二八、六○○元；再審被告另以再審原
告及簡慶齡、鄭國智於七十八年十二月八日將渠等所有環亞公司股票七、九六○、○
○○股（其中屬再審原告部分一、三三五、○○○股），以每股面額十元讓與李乾坤
。李乾坤旋於同月二十九日以每股面額十元讓與吳愛齡、鄭忠忠、鄭孝孝、鄭仁仁、
鄭愛愛、鄭國仁、鄭國勇、鄭義義、鄭和和。買賣雙方均未提示收、付股款之證明，
認再審原告及簡慶齡、鄭國智以迂迴方式贈與他人財產，乃按環亞公司七十八年十二
月二十九日資產淨值，核定再審原告贈與總額一九、一九七、三○○元。合計兩次贈
與總額為一○一、三二五、九○○元，發單課徵贈與稅四五、二○二、九九五元。並
依行為時遺產及贈與稅法第四十四條規定，處再審原告應納稅額一倍罰鍰計四五、二
○二、九九五元。再審原告不服，申經復查結果，除准予核減贈與環亞飯店股票部分
贈與總額九五三、四○○元及罰鍰五二四、三七○元外，其餘未准變更。再審原告仍
不服，訴經財政部訴願決定將贈與環亞公司股票及罰鍰部分均撤銷，其餘訴願駁回。
再審原告遂就贈與環亞飯店股票部分，循序提起行政訴訟，為本院八十九年度判字第
四一三號判決（下稱前判決）駁回，再審原告對之提起再審之訴，亦經本院九十年度
判字第二四六三號判決（下稱原判決）駁回，其復以原判決有行政訴訟法第一項第一
款再審情形，提起再審之訴。經查原判決以：按修正前行政訴訟法第二十八條第一款
所謂適用法規顯有錯誤，係指原判決所適用之法規與該案應適用之現行法規相違背，
或與解釋判例有所牴觸者而言。至於法律上見解歧異，再審原告對之縱有爭執，要難
謂為適用法規錯誤，而據為再審之理由。又同條第十款所謂當事人發見未經斟酌之重
要證物者，係指該證物在前訴訟程序時業已存在，而為當事人所不知或不能使用，今
始知悉或得予利用者而言，且以如經斟酌可受較有利益之裁判者為限，始得據以提起
再審之訴。前判決認：「經查，本件第一階段移轉日為七十八年十二月八日，第二階
段移轉日為七十八年十二月二十九日，因涉及行為時遺產及贈與稅法第三條及第四條
第二項規定之贈與。其漏未申報，則依稅捐稽徵法第二十一條第一項第三款規定，本
件核課期間為七年，本件贈與日經被告（按即再審被告，下同）認定為七十八年十二
月二十九日，應申報期限為七十九年一月二十八日，則七年核課期間應至八十六年一
月二十八日屆滿。而本件贈與稅及罰鍰繳款書均於八十五年十月二十三日完成合法簽
收，尚未逾核課期間（原告─即再審原告，以下同─此部分起訴為不合法，依法另為
裁定）。又被告原以原告於七十八年十二月八日將其所有環亞飯店之股票四、五四○
、○○○股，以每股面額十元讓與中美公司，該移轉價格顯不相當，乃依行為時遺產
及贈與稅法第五條第二款規定，就其差額課徵贈與稅。其後被告於重為處分時，認本
件與相關案情之原告配偶吳愛齡、簡慶齡七十八年度贈與稅事件，查其移轉系爭環亞
飯店股票實係迂迴移轉予鄭和和、鄭義義、鄭信信、鄭國勇、鄭國仁、鄭仁仁及鄭忠
忠等七人（均為原告之子女），遂改依行為時遺產及贈與稅法第三條及第四條第二項
規定，重新核定原告之贈與稅。而被告原以行為時遺產及贈與稅法第五條第二款規定
課徵之贈與稅部分，業經被告以（八七）財北國稅法字第00000000號復查決
定書變更贈與總額為零。是本件既在核課期間內援用正確之法令依據，重新核定贈與
稅，尚無違反行政救濟不利變更禁止原則，亦與財政部七十四年十二月四日台財稅第
二五八○五號函釋意旨，另發現應徵之稅捐，始得發單補徵之情節不同，自無牴觸該
函之意旨。本件被告計算環亞飯店股份每股之淨值，係依據首揭財政部六十五年七月
九日（六五）財稅第三四五九四號及七十年十二月三十日（七○）台財稅字第四○八
三三號函釋意旨計算。被告於前處分（即以贈與論）時，固曾估定每股一三．八八元
、一四元、一四．二一元及一六．九一元。惟上開估定已隨被告（八七）財北國稅法
第00000000號復查決定，變更贈與總額為零，而歸於失效。被告於八十五年
十月十六日原處分時，依新事實，並參酌上開財政部函釋意旨重為核定每股一八．九
元。惟八十六年八月十九日復查決定時，再減除土地經徵收之損失三六、○一七、八
五四元以每股資產淨值一七．八八元，核定原告贈與總額為八一、一七五、二○○元
，核無不合，自無估價錯誤，違反租稅公平或信賴保護原則之情節。原告起訴後，雖
提出僑務委員會之文件，證明『鄭周武』即為原告本人，並據此主張其於七十八年十
二月八日以每股十元價格，出售環亞飯店股份四、五四○、○○○股予中美公司。中
美公司將購股款四五、四○○、○○○元匯入原告（鄭周武）所有台灣銀行0000
0000000－0號帳戶，足資證明系爭股份之移轉確為有償之買賣行為，而非贈
與云云。惟本件應與相關案情之原告配偶吳愛齡、簡慶齡之贈與稅事件綜合研判，因
原告與其配偶吳愛齡、簡慶齡於七十八年十二月八日以每股十元共同移轉環亞飯店之
股票計二二、九五○、○○○股予中美公司。中美公司於同年十二月二十九日再將上
述股票以每股十元全數移轉予鄭和和等七人。原告既未能證明本件第二階段買受人有
支付價金之事實，被告核定其有以迂迴方式贈與財產予三親等以內親屬之情事，有股
款收付明細及其資金來源、去路明細表附原處分足稽，遂依遺產及贈與稅法第三條及
第四條第二項規定核課本件贈與稅，核無不合。另原告援引之財政部八十七年十一月
二十六日台財稅第八七一九七二八○一號函釋意旨。惟該函釋係於計算未上市公司之
淨值，就該公司持有之土地，於須按繼承日或贈與日公告土地現值計算時，方有適用
。按『××公司之土地及房屋，其帳面價值既高於土地公告現值及房屋評定標準價格
，則土地之估價自應以其帳面價值為準，不發生再按公告現值調整其帳面價值問題，
而房屋部分之估價，亦應以其帳面價值為準。』為財政部七十二年五月十二日台財稅
第三三三二八號函所明釋。而本件因系爭環亞飯店之土地於七十八年十二月二十九日
之帳面價值為一、八八三、四五一、六七二元，較公告現值一、○七三、六九六、六
六二元高，依規定不發生再按公告現值調整其帳面價值問題，原核定不予調整，尚無
違誤；又遺產及贈與稅法第十條第三項規定之土地，係指遺產種類或贈與標的之土地
，方有適用，即本件贈與標的為股票，並非土地，尚無可援用。而公司資產重估價，
依所得稅法第六十一條規定，必須於物價上漲達百分之二十五時，始可辦理，會計上
以歷史成本為原則，而允許重估價乃為允當表達財務資訊。原告雖主張公告現值比帳
面價值為低，但因公告現值並不等於市價，於其未能舉證證明市價較帳面價值為低前
，自不能據而認定土地價值業已減損。被告原依行為時遺產及贈與稅法第五條第二款
規定所核課之贈與稅部分，業經被告以（八七）財北國稅法字第00000000號
復查決定書變更贈與總額為零，已詳前開說明。本件係在核課期間內，依據行為時遺
產及贈與稅法第三條及第四條第二項規定，重新核定之贈與稅，原告漏未申報，自應
依同法第四十四條規定論罰，即被告按核定應納稅額處一倍之罰鍰，尚無違誤。與原
告依被告通知函，於八十二年九月二十四日向被告辦理贈與稅申報無涉，原告不得據
此主張免罰。本件第二階段買受人承買環亞飯店股票支付價金之資金來源，其中一八
、○○○、○○○元係原告之配偶吳愛齡與簡慶齡等收取價金之資金回流；另九五、
五○○、○○○元係中美公司職員謝佳華領取現金，代買受人電匯匯入中美公司，及
電匯匯入買受人之銀行帳戶，一一五、五○○、○○○元係由楊美齡、李中山銀行帳
戶轉入買受人之銀行帳戶，有股款收付明細及其資金來源、去路明細表附原處分可稽
。又由原告及其子女持有中美公司百分之九十九以上之股權；及前開中美公司職員謝
佳華所稱經主管囑咐，提領大筆現金並代為電匯，且為處理私人間往來；加上會計師
簽證內容僅及於楊美齡借款予其子女、李中山借款予鄭忠忠及鄭信信及原告出售股份
予李乾坤而已，並未及於中美公司與原告子女間買賣股份部分。從而，被告雖未查得
原告取得之資金四五、四○○、○○○元有回流中美公司或流至第二階段買受人帳戶
之證據，由於原告無法舉證證明確由其子女出資買取中美公司股票，則原告主張本件
為買賣，尚難採認。原告主張，核無足採。揆諸首揭說明，本件原處分洵無違誤，一
再訴願遞予維持，亦無不合，原告猶執前詞，聲明撤銷，為無理由，應予駁回。」因
而依行為時遺產及贈與稅法第三條第一項及第四條第二項、同法施行細則第二十九條
第一項規定，及財政部六十五年七月九日台財稅第三四五九四號、七十年十二月三十
日台財稅第四○八三三號函釋，認再審原告之訴為無理由，並駁回再審原告之訴。核
其所適用之法律，並無與該案應適用之法律相違背，或於解釋判例有所牴觸之情形，
自難謂前判決有修正前行政訴訟法第二十八條第一款再審原因。再審原告主張，本件
再審被告重新核定贈與稅，違反行政救濟上「不利益變更禁止原則」；再審原告與中
美公司間為買賣關係，再審被告無積極證據證明再審原告與中美公司或「第二階段買
受人」間確有贈與關係，而依遺產及贈與稅法第四條第二項規定核課贈與稅並據同法
第四十四條規定科處罰鍰，於法無據云云，業經再審原告於前判決訴訟程序提出，為
前判決詳述理由所不採，再審原告以前判決違反本院六十二年判字第二九八號判例、
本院三十九年判字第二號判例云云，核屬再審原告一己法律上見解歧異，再審原告對
之縱有爭執，要難謂為前判決適用法規錯誤，而據為再審之理由。至前判決以本件應
與相關案情之再審原告配偶吳愛齡、簡慶齡之贈與稅事件綜合研判，因再審原告不能
證明本件「第二階段買受人」有支付價金之事實，而認定再審原告係以迂迴方式贈與
與財產予三親等以內親屬，而非與中美公司或「第二階段買受人」間有買賣關係，核
屬本院調查證據、認定事實職權之行使，既無違背論理法則、經驗法則或證據法則之
處，尤無違反租稅法律主義及憲法第十九條可言。至遺產及贈與稅法第五條第六款規
定，並非前判決所適用之法律，併予指明。又本件再審原告以經菲律賓外交部暨中華
民國駐菲律賓臺北經濟文化辦事處出具之證明文件為發現未經斟酌之重要證據，證明
鄭義義等五人並非再審原告子女，與再審原告亦無三親等關係，簡慶齡亦非再審原告
配偶，主張本件前判決有修正前行政訴訟法第二十八條第十款再審事由。惟查本件再
審卷附上開證明文件，均於西元一九九九年製作，在前判決訴訟程序時業已存在，惟
再審原告未據說明為其所不知或不能使用，今始知悉或得予利用之情形，核與首開當
事人發見未經斟酌重要證物之說明未合；至於菲華商聯總會西元二○○○年四月四日
出具之證明書，係於前判決八十九年（西元二○○○年）二月十八日作成後所製作，
核與首開當事人發見未經斟酌之重要證物者，係指該證物在前判決訴訟程序時業已存
在之說明亦有未合，且證明案外人鄭周揚、王美瑛之身分，並不能使再審原告受較有
利益之裁判，故難謂為前判決有修正前行政訴訟法第二十八條第十款再審事由，而駁
回再審原告於前訴訟程序之再審之訴。本件再審原告提起再審之訴主張原判決適用遺
產及贈與稅法第四條第二項規定，顯有錯誤，違反本院三十九年判字第二號判例，再
審原告與中美公司間有買賣關係，非贈與云云，均於前訴訟程序即已提出，而為原判
決所不採，揆諸首揭判例意旨，自不得以同一事實理由，對原判決提起再審之訴。再
審原告另以吳愛齡係再審原告之配偶，依修正之遺產及贈與稅法第二十條第一項第六
款及第二項規定，八十四年一月十四日以前配偶間之贈與，於修正前尚未核課確定之
案件，適用免徵贈與稅規定，原判決有消極未適用該法條之錯誤乙節。經查提起再審
之訴，依行政訴訟法第二百八十三條準用同法第二百七十七條第一項第四款（即修正
前行政訴訟法第三十三條準用民事訴訟法第五百零七條、第五百零一條第一項第四款
）之規定，必須表明「再審理由及關於再審理由並遵守不變期間之證據。」所謂表明
再審理由，必須指明其所再審之裁定，有如何合於修正前行政訴訟法第二十八條（新
法第二百七十三條）所定再審事由之具體情事，再審裁判僅審究再審原告所表明之再
審理由，再審原告未表明之事實理由，再審裁判無庸審究。再審原告於前訴訟程序提
起再審時，並未主張前判決有未適用修正之遺產及贈與稅法第二十條第一項第六款及
第二項規定之錯誤，該事實理由即非原再審之訴範圍，原判決無庸審究。原判決僅就
再審原告所表明之再審理由審認均無理由而駁回該次再審之訴，自無適用法規顯有錯
誤可言。至前判決是否應適用修正之遺產及贈與稅法第二十條第一項第六款及第二項
規定，因當事人對同一事件所為歷次裁判為再審者，必須其對最近一次之裁判具有再
審理由者，始得進而審究其前各次裁判有無再審理由。本件原判決既無適用法規顯有
錯誤情形，再審原告依行政訴訟法第二百七十三條第一項第一款提起再審之訴，顯無
再審理由，應予駁回，則前判決是否有未適用法規之錯誤情形，即無從審究，併此指
明。
據上論結，本件再審之訴為顯無再審理由，依行政訴訟法第二百七十八條第二項、第
九十八條第三項前段，判決如主文。
中    華    民    國    九十二      年      八        月      十五      日
                    最 高 行 政 法 院  第 一 庭
                                審 判 長 法  官      黃  綠  星
                                         法  官      林  茂  權
                                         法  官      蔡  進  田
                                         法  官      黃  璽  君
                                         法  官      廖  宏  明
右  正  本  證  明  與  原  本  無  異
                                         法院書記官  邱  彰  德
中    華    民    國    九十二      年      八        月      十五      日


司法院資訊處製作；財團法人民間司法改革基金會備份。
